【裁判字號】    98,上更(一),31
【裁判日期】    981027
【裁判案由】    確認股東會決議無效
【裁判全文】
臺灣高等法院民事判決                98年度上更(一)字第31號
上  訴  人  乙○○
訴訟代理人  柯伊伶律師
被  上訴人  板橋磚廠股份有限公司
法定代理人  甲○○
訴訟代理人  吳中仁律師
上列當事人間請求確認股東會決議無效事件，上訴人對於中華民
國96年2月8日臺灣板橋地方法院95年度訴字第503號第一審判決
提起上訴，經最高法院發回更審，本院於98年10月6日言詞辯論
終結，判決如下：
    主      文
原判決除確定部分外廢棄。
確認被上訴人於民國九十五年三月二日下午三時在台北市○○○
路○段一五六號六樓六○七會議室所召開之股東臨時會之決議全
部無效。
第一審（除確定部分外）、第二審及發回前第三審訴訟費用均由
被上訴人負擔。
    事實及理由
一、上訴人起訴主張：被上訴人分別於民國（下同）95年2月7日
    下午、同年3月2日下午在台北市○○○路○段156號6樓607會
    議室召開之股東臨時會，然該等股東臨時會係由無召集權人
    之甲○○所召集，其決議應屬無效。縱為有效，出席系爭股
    東臨時會之股東代表已發行股份總數並未過半數，且改選清
    算人及監察人未採累積投票制，甚至監察人之改選未列入召
    集事由中，其召集程序及決議方法均違反法令或章程，依法
    亦得訴請法院撤銷等情。爰依公司法第189條規定，先位聲
    明：(一)確認被上訴人於95年2月7日下午2時在台北市○○○
    路○段156號6樓601會議室所召開之股東臨時會（下稱系爭
    2月股東臨時會）之決議全部無效。(二)確認被上訴人於95年3
    月2日下午3時在台北市○○○路○段156號6樓607會議室所
    召開之股東臨時會（下稱系爭股東臨時會）之決議全部無效
    。備位聲明：(一)系爭2月股東臨時會之決議全部應予撤銷。
    (二)系爭股東臨時會之決議全部應予撤銷。原審判決上訴人敗
    訴，上訴人不服提起上訴，嗣於本院表示撤回系爭2月股東
    臨時會之決議應予宣告無效或撤銷部分之上訴，此部分已告
    確定。並於本院先位聲明：(一)原判決廢棄。(二)確認系爭股東
    臨時會之決議全部無效。備位聲明：(一)原判決廢棄。(二)系爭
    股東臨時會之決議全部應予撤銷。
二、被上訴人則以：系爭股東臨時會決議不得為確認之標的，上
    訴人請求確認該決議無效，於法未合。況系爭股東臨時會決
    議之內容並未違反法令或章程，亦非無效。再者，縱認上訴
    人得提起確認之訴，惟系爭股東臨時會選任之清算人及監察
    人，業於97年2月25日再次改選，足見上訴人所欲確認者係
    過去之委任關係，顯無確認之法律上利益，自不得為確認之
    標的，上訴人請求確認該決議無效，於法未合。又選任甲○
    ○為伊公司清算人之93年3月26日股東臨時會，縱係由無召
    集權人所召集，然此項決議既未經法院撤銷，仍屬有效，則
    由甲○○召集系爭股東臨時會，其召集程序或決議方法即無
    違背法令或章程之處。原股東陳天、陳居住及陳玉霜死亡後
    ，其繼承人均已向伊公司申報繼承，而余秋隆之開會通知，
    則由其配偶余陳青柳代收，況乙○○於原審並未主張系爭股
    東臨時會有何通知及出席上之瑕疵，其於上訴提出顯係意圖
    延滯訴訟等語，資為抗辯。並於本院聲明：上訴駁回。
三、兩造不爭執之事實：
  (一)上訴人為被上訴人公司股東及董事，且經股東會於81年間選
    任為清算人，有被上訴人公司變更登記表、變更後股東名簿
    、81年12月1日股東臨時會決議錄足稽（見原審卷第9頁至16
    頁）。
  (二)93年2月16日因被上訴人公司股東陳惠林等人聲請解任上訴
    人之清算人職務，於原法院民事庭進行公開審理，承審法官
    勸諭和解，改由非股東之甲○○擔任清算人，上訴人當時曾
    表示同意，有原法院92年度司字第273號聲請解任清算人事
    件93年2月16日、93年4月12日訊問筆錄為證（見原審卷第68
    頁至70頁、114頁至116頁、本院上字卷第123頁至132頁）。
  (三)被上訴人公司93年3月26日股東臨時會係由上訴人及被上訴
    人公司股東陳閃、陳明義、陳宏憲、陳碧珠、林陳燕子、陳
    惠林、陳惠農等人於原法院92年度司字第273號解任清算人
    事件93年2月16日開庭時同意由甲○○擔任清算人，爾後由
    甲○○召集；嗣95年2月7日、同年3月2日股東臨時會，亦均
    係由甲○○所召集，有各該被上訴人公司股東臨時會開會通
    知、會議記錄可憑（見原審卷第21頁至30頁）
四、上訴人又主張：系爭股東臨時會係由無召集權人之甲○○所
    召集，其決議應屬無效。縱為有效，系爭股東臨時會之召集
    程序及決議方法均違反法令或章程，依法伊亦得訴請法院撤
    銷等語。然此為被上訴人所否認，並以前開情詞置辯。是本
    件應審究者厥為：(一)系爭股東臨時會是否係無召集權人所召
    集而應屬無效?上訴人得否起訴請求確認系爭股東會決議無
    效?(二)系爭股東會臨時會之召集程序或決議方法是否有違反
    法令或章程之處?上訴人請求撤銷，有無理由?茲分別論述如
    下：
  (一)按「股東會除本法另有規定外，由董事會召集之。」，公司
    法第171條定有明文。次按「無召集權人召集之股東會所為
    之決議所以為當然無效，係因股東會應由有召集權人召集，
    其由無召集權人召集之股東會，既非合法成立之股份有限公
    司之意思機關，自不能為有效之決議，此與公司法第191條
    規定股東會決議之內容違反法令或章程者無效，迥然有異。
    」（最高法院82年台上字第1826號、70年台上字第2235號判
    決意旨參照）。經查，被上訴人於93年3月26日召開之股東
    臨時會係由甲○○所召集，並選任甲○○為清算人，為兩造
    所不爭執，並有股東會開會通知、股東臨時會會議記錄在卷
    可稽（見原審卷第25頁至30頁、71頁至76頁），然甲○○並
    非被上訴人公司股東，為被上訴人所自承（見本審卷第48頁
    反面），且依被上訴人公司變更登記表所示，甲○○亦非被
    上訴人公司之董事，甲○○既非被上訴人公司之股東或董事
    ，自無權召集股東會，揆諸前開說明，該次股東臨時會所為
    選任甲○○為清算人之決議，應屬無效。而甲○○既非被上
    訴人合法選任之清算人，其嗣後再召集95年3月2日股東臨時
    會，亦屬無召集權人所召集，故系爭股東臨時會中再次選任
    甲○○為清算人之決議，亦屬無效。
  (二)被上訴人雖抗辯：甲○○任伊公司清算人係在原法院92年司
    字第273號解任清算人事件中，當庭同意所選任，甲○○嗣
    依該委任關係，於93年3月26日召開股東會正式選任為伊公
    司清算人，並經該院民事庭核備在案，上訴人不得違反訴訟
    法「禁反言原則」，再主張甲○○非伊公司之清算人，無權
    召集股東會等語。惟按「公司法第322條規定，公司之清算
    ，以董事為清算人。但本法或章程另有規定或股東會另選清
    算人時，不在此限。不能依前項之規定定清算人時，法院得
    因利害關係人之聲請，選派清算人。準此，公司必於全體董
    事不能擔任或公司章程未訂定或股東會未另選清算人時，法
    院始得因利害關係人之聲請選派清算人。」（最高法院93年
    度台上字第2396號判決要旨參照）。經查，上訴人於原法院
    92 年度司字第273號解任清算人事件開庭時曾同意由甲○○
    擔任清算人，固有原法院92年度司字第273號聲請解任清算
    人事件93年2月16日訊問筆錄在卷可考（見原審卷第68頁至
    70 頁、本院上字卷第123頁至128頁），然公司清算人之改
    選，依法應經由股東會依一定程序為之，縱上訴人同意由甲
    ○○擔任被上訴人公司清算人，依法亦應由有召集權人召集
    股東會選任之，非部分股東於法院庭訊時表示同意即生改選
    之效力，況依被上訴人公司股東名簿之記載，被上訴人公司
    之股東共有13人（見原審卷第14頁），而93年2月16日庭訊
    當日尚有股東陳俊仁（亦為董事）、陳錦標（亦為董事）、
    余秋隆、余陳青柳等多人未在場，自難以上訴人曾於法院庭
    訊同意由甲○○擔任清算人，遽認被上訴人已合法改選清算
    人。再者，上訴人於93年3月26日股東臨時會已當面質疑甲
    ○○召集之合法性，甲○○亦表明：「依公司法規定，不相
    關之第三人應無法召集股東會，故幾天前曾請教書記官會有
    何問題？書記官告知，屆時由法院裁定。故我將呈報法院本
    次召開股東臨時會之結果，由法院裁定之。」等語，亦有該
    次股東臨時會會議記錄附卷可稽（見原審卷第27頁、73頁）
    ，而無召集權人召集之股東會所為之決議為當然無效，亦已
    詳如前述，自亦不能以甲○○曾向原法院陳報為被上訴人公
    司之清算人，經准予備查（見原審卷第77頁），即認被上訴
    人已合法改選甲○○為清算人。被上訴人此部分之抗辯，自
    不足採。
  (三)被上訴人又抗辯：上訴人並非不能提起確認清算人身分之委
    任關係不存在之訴，其提起本件確認之訴，與規定不符等語
    。復按「確認法律關係之訴，非原告有即受確認判決之法律
    上利益者，不得提起之；確認證書真偽或為法律關係基礎事
    實存否之訴，亦同。前項確認法律關係基礎事實存否之訴，
    以原告不能提起他訴訟者為限。」，民事訴訟法第247條第1
    項、第2項固定有明文。惟查，股份有限公司股東會之決議
    ，係多數股東集合之意思表示而成立之法律行為，固為法律
    關係發生之原因，而非法律關係本身，然公司股東會為公司
    之意思機關，該決議是否合法存在且有效，與公司內部秩序
    之維持，及第三人交易安全均有重大影響，為多數法律關係
    之基礎，為使當事人間之紛爭能概括而根本的解決，以符合
    訴訟經濟之要求，應認股東會決議得為確認訴訟之訴訟標的
    。次查系爭股東臨時會決議之內容除事涉被上訴人與甲○○
    、陳惠農間之委任關係存在與否外，該次股東臨時會並有臨
    時動議，決議授權甲○○與上訴人協商辦理帳冊及現金移交
    事宜及討論公司所有之台北縣板橋市○○段72號土地遭查封
    後之因應處理事宜，有系爭股東臨時會會議記錄附卷可憑（
    見原審卷第22頁、99頁），如上訴人提起確認委任關係不存
    在之訴，則僅能推翻被上訴人與甲○○、陳惠農之委任關係
    ，無法針對系爭股東會之臨時動議決議亦無效問題一併解決
    ，足見上訴人就該決議是否無效，除提起確認之訴外，並不
    能以提起其他給付之訴或形成之訴而更能有效且適切地達成
    訴訟之目的，故應認上訴人就本件確認股東會決議無效之訴
    ，有即受確認判決之法律上利益。被上訴人此部分之抗辯，
    亦不足採。
  (四)被上訴人再抗辯：伊公司已於97年2月25日再次改選清算人
    及監察人，上訴人所欲確認者係過去之委任關係，其請求確
    認該決議無效，於法未合等語。再按「確認法律關係成立或
    不成立之訴，固以確認現在之法律關係為限，但過去不成立
    之法律關係，延至目前仍繼續不存在時，仍不失為現在之法
    律關係。如對於該法律關係存在與否，有即受確認判決之法
    律上利益者，自非不得對之提起確認之訴。」（最高法院92
    年台上字第496號判決意旨參照）。經查，股東會決議無效
    ，屬自始、當然、絕對無效，被上訴人93年3月26日、95年3
    月2日股東臨時會均係由無召集權人之甲○○所召集，選任
    甲○○為清算人之決議，均屬無效，亦已詳如前述，而被上
    訴人公司於97年2月25日再次改選清算人及監察人，亦係由
    甲○○所召集，復為被上訴人所自承（見本審卷第48頁反面
    ），則被上訴人於97年2月25日召開之股東臨時會，亦係由
    無召集權人所召集，該次股東臨時會中再次選任甲○○為清
    算人之決議，亦屬無效。而因系爭股東臨時會於臨時動議中
    決議授權甲○○與上訴人協商辦理帳冊及現金移交事宜，甲
    ○○因此代理被上訴人訴請上訴人移交帳冊，該事件經最高
    法院發回更審，現由本院審理中，亦有最高法院98年台上字
    第1635號判決在卷可考，則該過去無效之股東會決議，延至
    目前仍繼續無效，仍不失為現在之法律關係，且上訴人對系
    爭股東會之臨時動議決議是否無效，有即受確認判決之法律
    上利益，自得對之提起確認之訴。被上訴人此部分之抗辯，
    亦委無足採。
  (五)本院既認上訴人先位聲明請求確認系爭股東會決議無效，為
    有理由，則上訴人備位聲明，請求撤銷系爭股東會臨時會之
    全部決議，即無審酌之必要，併此敘明。
五、綜上所述，上訴人主張：系爭股東臨時會係由無召集權人之
    甲○○所召集，其決議應屬無效，為可採。被上訴人抗辯：
    上訴人在原法院92年司字第273號解任清算人事件中曾同意
    選任甲○○為清算人，不得再主張甲○○非伊公司之清算人
    ，且系爭股東臨時會決議不得為確認之標的，為不可採。從
    而，上訴人依公司法第189條規定，訴請確認系爭股東臨時
    會之決議全部無效，為有理由，應予准許。原審為上訴人敗
    訴之判決，尚有未洽。上訴意旨指摘原判決不當，求予廢棄
    改判，為有理由，爰由本院予以廢棄改判如主文第2項所示
    。
六、兩造其餘之攻擊或防禦方法及未經援用之證據，經本院斟酌
    後，認均不足以影響判決結果，自無逐一論駁之必要，併此
    敘明。
據上論結，本件上訴為有理由，依民事訴訟法第450條、第78條
，判決如主文。
中    華    民    國    98    年    10    月    27    日
                  民事第三庭
                      審判長法  官  林敬修
                            法  官  張靜女
                            法  官  黃騰耀
正本係照原本作成。
如不服本判決，應於收受送達後20日內向本院提出上訴書狀，其
未表明上訴理由者，應於提出上訴後20日內向本院補提理由書狀
（均須按他造當事人之人數附繕本）上訴時應提出委任律師或具
有律師資格之人之委任狀；委任有律師資格者，另應附具律師資
格證書及釋明委任人與受任人有民事訴訟法第466條之1第1項但
書或第2項（詳附註）所定關係之釋明文書影本。
中    華    民    國    98    年    10    月    27    日
                            書記官  李明昇
附註：
民事訴訟法第466條之1（第1項、第2項）：
對於第二審判決上訴，上訴人應委任律師為訴訟代理人。但上訴
人或其他法定代理人具有律師資格者，不在此限。
上訴人之配偶、三親等內之血親、二親等內之姻親，或上訴人為
法人、中央或地方機關時，其所屬專任人員具有律師資格並經法
院認為適當者，亦得為第三審訴訟代理人。


司法院資訊處製作；財團法人民間司法改革基金會備份。
